【裁判字號】    98,台上,1709
【裁判日期】    980327
【裁判案由】    擄人勒贖等罪
【裁判全文】
最高法院刑事判決            九十八年度台上字第一七０九號
上  訴  人  甲○○
選任辯護人  江燕鴻律師
上列上訴人因擄人勒贖等罪案件，不服台灣高等法院台中分院中
華民國九十八年一月七日第二審判決 (九十七年度上訴字第二九
一六號，起訴案號：台灣台中地方法院檢察署九十七年度偵字第
一三九六０號)，提起上訴，本院判決如下：
    主  文
上訴駁回。
    理  由
一、擄人勒贖部分
按刑事訴訟法第三百七十七條規定，上訴於第三審法院，非以判
決違背法令為理由，不得為之。是提起第三審上訴，應以原判決
違背法令為理由，係屬法定要件。如果上訴理由書狀並未依據卷
內訴訟資料，具體指摘原判決不適用何種法則或如何適用不當，
或所指摘原判決違背法令情事，顯與法律規定得為第三審上訴理
由之違法情形，不相適合時，均應認其上訴為違背法律上之程式
，予以駁回。本件關於上訴人甲○○擄人勒贖部分，原判決維持
第一審論上訴人以成年人共同對兒童意圖勒贖而擄人，未經取贖
而釋放被害人罪，處有期徒刑柒年陸月，並諭知相關從刑部分之
判決，駁回檢察官及上訴人在第二審之該部分上訴。係以原判決
認定：張榮裕（已判刑確定）與上訴人基於意圖為自己不法所有
之犯意聯絡，於民國九十七年五月十六日凌晨二、三時許，共乘
六R ─一六八五號自小客車至台中市○○路張榮裕住處，拿取墨
鏡、口罩、膠帶等物，再駛至台中市○○路○段與太和東街口停
放，由張榮裕駕駛五Q ─０七０五號廂型車（該車係張榮裕、上
訴人與已判刑確定之洪天雲三人，於當日〈十六日〉凌晨零時許
，在台中市○○路與南京三街口，由張榮裕與上訴人把風，洪天
雲持起子下手竊取者）搭載上訴人，在台中市七期、十一期、十
二期重劃區及台中縣潭子鄉等地繞行，尋找強取財物之對象，至
同日上午七時二十、三十分許，因天色已亮苦無下手對象，且唯
恐廂型車之車主報警追查，適行經台中縣豐原市○○街時，見學
童陳０璇、陳０榮（二人係姊弟，分別為十一歲、十歲）於路旁
行走，張榮裕與上訴人即萌生強擄學童以勒贖之犯意聯絡，由張
榮裕駕車橫越街道逆向停在豐南街二八七號前，阻擋二學童去路
，再由事先戴好口罩、墨鏡之上訴人，下車將其二人強行拉進車
內，立即駛離現場。上訴人並喝令該二學童躺在車上，以膠帶矇
住二人之眼睛、嘴巴並捆綁手腳，問出其父母姓名及行動電話號
碼，隨後將廂型車棄置於台中市○○路○段與太和東街口，並將
該二學童移至六R ─一六八五號自小客車內，由上訴人駕駛，附
載張榮裕及該二學童前往南投縣草屯鎮。同日上午九時七分許，
車停於草屯鎮○○路五０六之八號中日超商前，由張榮裕下車以
公共電話撥打學童父母之行動電話，經學童之叔公陳明溪接聽並
佯稱係學童之父，張榮裕先探聽家屬是否報警及學校是否知情，
隨即恫稱：「你之前欠我賭債新台幣（下同）三百萬元沒有還清
，必須準備三百萬元」，陳明溪回稱：「等你電話很久了，錢不
是問題，不要傷害小孩」等語，張榮裕即掛斷電話，指示上訴人
駛往嘉義縣民雄鄉尋找藏匿地點，抵民雄鄉後因未能尋得適當處
所，且研判學童家屬應已報警，乃決定放棄勒贖，將學童釋放，
遂又開車北上，於同日中午十二時三十分許，將該二學童載至彰
化縣社頭鄉○○路○段與新雅路口之「社頭鄉產業發展中心」後
方釋放之事實。經訊據共同被告張榮裕坦承擄人勒贖犯行，上訴
人亦供認強押該二學童上車等情不諱，參酌證人陳０璇、陳０榮
、陳志忠、陳炳輝、林秀珠、張延光、陳明溪等人之證言，卷附
之車籍查詢基本資料、戶籍資料、被害人獲釋地點、發話位置及
週邊景物照片、台中縣警察局豐原分局現場勘查報告及採證照片
、公用電話機資料表、超商監視錄影翻拍照片、基地台位址資料
及電話通聯紀錄、通訊監察譯文、公用電話機資料表、內政部警
政署刑事警察局九十七年七月二日刑醫字第０九七００七六三九
八號鑑驗書，及扣案之電話卡一張（序號七三三Ｃ三八九九七四
號）、膠帶四段等證據資料，而為論斷，已敘述其所憑之證據及
得心證之理由。並說明：（一）上訴人辯稱：張榮裕說要向債務
人討債才一同前往，不知是去擄人勒贖，當時以為該二學童是債
務人之子女，後來發覺情形不對，即要求將之釋放等語。惟二被
害學童遭強押上車後，係由上訴人詢問其父母姓名及電話號碼等
情，已據上訴人供承不諱，並經張榮裕結證屬實，倘該二學童係
張榮裕所言債務人之子女，張榮裕理當知悉其父母姓名及聯絡方
式，上訴人何以如此詢問？又何以與張榮裕於凌晨二、三時許，
在台中市及潭子鄉等地繞行至天亮，最後才在豐原市強擄不知係
何人子女之學童？上訴人所辯，顯與事實不符。（二）證人陳０
璇謂：歹徒在車上說其父欠債三百多萬元；張榮裕供稱：有向上
訴人說過追討詐賭之數額為四、五十萬元，在車上沒有提到三百
萬元，是打電話時隨便講一個數目等語，上訴人亦稱：張榮裕說
他被詐賭三十餘萬元云云。若非共同擄人勒贖，何以上訴人會向
陳０璇提及其父欠債三百多萬元，且恰好為張榮裕向被害人家屬
勒贖之數額？足見上訴人與張榮裕對於勒贖數額早有謀議，且知
悉勒贖行為與張榮裕所稱遭詐賭之事無關。（三）張榮裕與上訴
人在挾持二被害學童後曾經換車及換人開車，上訴人並曾單獨與
被害人留在車上，倘上訴人意在討債，並於警覺有異後欲將被害
人釋放，其於張榮裕下車後可隨時為之，豈有仍繼續找地方安置
被害人之理？上訴人所辯，俱與常情有違。況上訴人於原審行準
備程序時，自承強拉被害人進入車內時即知悉不是要討債等語，
足見其有前揭犯行之理由。而以上訴人所辯係卸責之詞，不足採
取，亦已依憑卷證資料，在理由內詳加指駁。從形式上觀察，原
判決並無足以影響判決結果之違法情形存在。上訴意旨略稱：上
訴人是被張榮裕所騙，以為是去向人討債，不知是擄人勒贖，知
悉後即要求將二學童釋放，且為了保護被害人，才與張榮裕南下
，並於釋放被害學童後，打電話向其家人致歉及詢問被害人是否
安然返家，原審未傳訊該二學童，查明上訴人有保護人質之用心
，對於上訴人有利之辯解及證據，亦未加以調查，並說明不採之
理由，難認適法。且張榮裕於第一審證稱：剛開始是跟上訴人說
要找人討債，因之前被人詐賭，要去押對方才先偷車，上訴人不
知要擄人勒贖；證人張延光於偵查中證稱：我去找上訴人談他積
欠我與外包商之債務問題，上訴人說他跟一位張姓朋友去討三百
萬元賭債，他可分得一百萬元，他們先去抓債務人的小朋友，但
後來沒去債務人家裡各等語。前揭證言於上訴人有利，原判決未
說明不採之理由，亦於法有違。又原判決認定張榮裕與上訴人先
開車繞行，因苦無下手對象，遂萌生強擄學童以勒贖之犯意聯絡
，惟上訴人是否知悉張榮裕已變更犯意為擄人勒贖，並與之有犯
意聯絡，尚非無疑，原審未予詳查，亦未傳訊證人張延光到庭對
質，究明上訴人是否仍然負債，有調查職責未盡之違法等語。惟
查原判決就其如何依憑全部證據資料，判斷上訴人有共同擄人勒
贖犯行之心證理由，已闡述明晰；而所謂依法應調查之證據，係
指該證據在客觀上為法院認定事實及適用法律之基礎者而言。上
訴意旨指原審未傳訊二被害學童，以證明上訴人有保護人質之用
心，未傳訊證人張延光到庭對質，以究明上訴人是否仍然負債，
所指應調查之證據，與擄人勒贖之待證事實並無重要關係，客觀
上並無調查之必要性，原審未予調查，自不能指為違法。又共同
正犯之意思聯絡，不限於事前有所謀議，其於行為當時，基於相
互之認識，以共同犯罪之意思參與者，亦無礙於共同正犯之成立
。張榮裕駕駛竊得之廂型車附載上訴人，行經案發地點時，見二
被害學童於路旁行走，乃萌生擄人勒贖之犯意聯絡，由張榮裕駕
車橫越街道逆向停車阻擋其二人去路，再由上訴人下車將該二學
童拉進車內，隨即駛離現場，上訴人與張榮裕顯有犯意聯絡及行
為分擔；另上訴人係共同實行擄人勒贖犯行，並非受騙去擄人討
賭債，事證明確，原判決均已論斷甚詳，張榮裕謂：上訴人不知
要擄人勒贖；證人張延光陳稱：上訴人向其提及跟張姓友人去討
賭債各等語，均不足以動搖原判決之論斷基礎，而為有利上訴人
之認定。原判決未予說明如何不足採之理由，雖稍有疏失，惟顯
然於判決無影響。按諸刑事訴訟法第三百八十條規定，不得執此
指摘資為上訴第三審之合法理由。上訴意旨憑持己見，對原審採
證認事之職權行使，任意指摘，並非合法之第三審上訴理由。其
餘上訴意旨，對不影響判決本旨之枝節事項，任意指為違法，難
認已符合首揭法定之第三審上訴要件。其此部分上訴違背法律上
之程式，應予駁回。
二、竊盜部分
按刑事訴訟法第三百七十六條所列各罪之案件，經第二審判決者
，不得上訴於第三審法院，為該法條所明定。本件關於上訴人竊
盜部分，原審係依刑法第三百二十一條第一項第三、四款論處罪
刑，核屬刑事訴訟法第三百七十六條第二款之案件。依首開說明
，既經第二審判決，自不得上訴於第三審法院，上訴人猶提起上
訴，顯為法所不許，應併駁回。
據上論結，應依刑事訴訟法第三百九十五條前段，判決如主文。
中    華    民    國  九十八  年    三    月  二十七  日
                      最高法院刑事第三庭
                          審判長法官  林  增  福
                                法官  張  清  埤
                                法官  陳  世  雄
                                法官  蔡  國  在
                                法官  洪  佳  濱
      本件正本證明與原本無異
                                      書  記  官
中    華    民    國  九十八  年    四    月    一    日
                                                      Ｑ


司法院資訊處製作；財團法人民間司法改革基金會備份。
